臺灣臺北地方法院民事判決　九十年度重訴更字第九號
　　原　　　告　第一商業銀行股份有限公司
　　法定代理人　庚○○
　　法定代理人　林基源
　　訴訟代理人　戊○○
　　　　　　　　王進祥
　　被　　　告　甲○○
　　被　　　告　丙○○
　　被　　　告　辛○○
　　被　　　告　己○○
　　訴訟代理人　乙○○
　　被　　　告　丁○○
右當事人間分配表異議之訴事件，經臺灣高等法院發回更審，本院判決如左：
    主      文
原告之訴駁回。
訴訟費用由原告負擔。
    事      實
甲、原告方面：
  一、聲明：
  （一）鈞院八十五年度執申字第四八七六號拍賣抵押物強制執行事件，於民國八十
        八年六月八日所為之分配表，其中第十四項即被告台北銀行股份有限公司（
        下稱台北銀行）以普通債權新台幣（下同）二百九十八萬三千八百九十九元
        參與分配而受分配一百五十五萬九千三百一十八元之部分，應減縮為一百三
        十一萬二千六百一十四元。
  （二）鈞院八十五年度執申字第四八七六號拍賣抵押物強制執行事件，於八十八年
        六月八日所為之分配表，其中第十五、十六項即被告甲○○以普通債權一億
        五千九百五十九萬四千五百七十三元參與分配而受分配八千三百四十萬零五
        百零四元之部分，應減縮為七千零二十萬五千六百四十七元。
  （三）鈞院八十五年度執申字第四八七六號拍賣抵押物強制執行事件，於八十八年
        六月八日所為之分配表，其中第十七、十八項即被告丙○○以普通債權五百
        零七萬六千元參與分配而受分配二百六十五萬二千六百零二元之部分，應減
        縮為二百二十三萬二千九百零九元。
  （四）鈞院八十五年度執申字第四八七六號拍賣抵押物強制執行事件，於八十八年
        六月八日所為之分配表，其中第十九、二十、二十五、二十六項即被告辛○○以普通債權四千六百萬五千七百六十四元參與分配而受分配二千四百零四
        萬一千五百六十九元之部分，應減縮為二千零二十三萬七千九百三十二元。
  （五）鈞院八十五年度執申字第四八七六號拍賣抵押物強制執行事件，於八十八年
        六月八日所為之分配表，其中第二十一、二十二項即被告乙○○以普通債權
        二百一十七萬零七百七十八元參與分配而受分配一百一十三萬四千四百元之
        部分，應減縮為九十五萬四千九百二十二元。
  （六）鈞院八十五年度執申字第四八七六號拍賣抵押物強制執行事件，於八十八年
        六月八日所為之分配表，其中第二十三項即被告己○○以普通債權一百九十
        萬四千六百三十元參與分配而受分配九十九萬五千三百一十六元之部分，應
        減縮為八十三萬七千八百四十三元。
  （七）鈞院八十五年度執申字第四八七六號拍賣抵押物強制執行事件，於八十八年
        六月八日所為之分配表，其中第二十四項即被告丁○○以普通債權三百六十
        七萬四千六百一十八元參與分配而受分配一百九十二萬零二百七十二元之部
        分，應減縮為一百六十一萬六千四百六十元。
  （八）鈞院八十五年度執申字第四八七六號拍賣抵押物強制執行事件，就債務人李
        慶鐘財產拍賣所得價金，准原告以六萬三千九百七十五元列為分配表中之優
        先權優先受償。
  （九）鈞院八十五年度執申字第四八七六號拍賣抵押物強制執行事件，就債務人李
        慶鐘財產拍賣所得價金，准原告以一千八百二十四萬一千六百五十九元列為
        分配表中之普通債權受償。
  二、陳述：
  （一）緣鈞院八十五年度執申字第四八七六號拍賣抵押物強制執行事件，業將訴外
        人李慶鐘所有之不動產拍定，並於八十八年六月八日作成分配表（下稱「系
        爭分配表」）在案。
  （二）訴外人李慶鐘於七十九年十一月二十四日，邀同另一訴外人趙貴菁為連帶保
        證人，向原告借款二千五百四十六萬元，約定於八十一年十月十三日清償，
        利息按年息百分之十．三五計付，逾期六個月以內償還者按原利率之一成；
        逾期超過六個月以上部份，照原利率之二成加付違約金，立有借據及約定書
        為憑，詎屆期竟未清償。為保全債權，原告乃聲請對李慶鐘及趙貴菁之財產
        為假扣押執行，經鈞院以八十二年度執全字第二○六二號受理在案。嗣因他
        債權人就債務人李慶鐘及趙貴菁所有之不動產聲請執行並已由鈞院八十一年
        度民執全字第二八九號及八十二年度民執全字第一四五六號查封，鈞院乃併
        案執行。原告並已於八十八年二月五日在八十五年度執申字第四八七六號拍
        賣抵押物強制執行事件聲明參與分配，但系爭分配表卻以原告之假扣押部分
        未就本件標的併入本案執行扣押，而不予列入分配。惟系爭分配表實有違誤
        ，蓋李慶鐘所有位於台北市○○區○○段二小段第一三一、一三二、一三三
        、一三四、一三五、一三六、一三八之四地號等七筆土地，及起造人為李慶
        鐘之位於台北市○○○路○段地下二層、地上十層之建物（建號為二八九一
        、二九○二），業經原告聲請假扣押在案，此有原告聲請假扣押時所檢附台
        北市政府工務局七八建字第二七三號建造執照及不動產明細為憑，嗣因執行
        法院認上開不動產已被他債權人查封，乃合併其執行程序。被告甲○○及台
        北銀行辯稱原告聲請假扣押之標的僅有土地部分，而不及於二八九一、二九
        ○二等建號之建物，不得主張就拍定價金參與分配云云，不足採信。
  （三）原告依法得提起本件分配表異議之訴，並無被告甲○○所指不合法及無理由
        之情形：
      １分配表異議之訴是否限於參與分配之債權已列入分配表者始得提起？於強制
        執行法第三十九條修正前曾有爭執，最高法院七十四年度台上字第八九九號
        判例及鈞院發回前判決所引最高法院七十七年台上字第三一二號判決係採肯
        定說，認為已合法參與分配並經執行法院列於分配表之債權人，始得提起分
        配表異議之訴；學者陳世榮則採否定說，認為第三十九條所謂分配表金額之
        計算亦包括債權額自體之存否計算在內。為免爭議，該法條於八十五年十月
        九日修改為：「債權人或債務人對於分配表所載各債權人之債權或分配金額
        有不同意者‧‧‧」，則爭執應已解決，而最高法院八十五年十二月十日第
        十六次民事庭會議亦決議前揭判例不再援用。因強制執行法第三十九條已修
        改，且該則判例既已不再援用，則前揭判決豈有再援用之理？
  　　２按強制執行法第三十九條已修改為：「債權人或債務人對於分配表所載各債
        權人之債權或分配金額有不同意者，應於分配期日一日前，向執行法院提出
        書狀，記載所認原分配表之不當及應如何變更之聲明，聲明異議」。且異議
        人之異議，如債務人及有利害關係之債權人反對者，異議人即應於分配期日
        起十日內對為反對陳述之債務人或其他債權人提起分配表異議之訴，同法第
        四十一條亦有明文。查原告既已於八十五年度執申字第四八七六號拍賣抵押
        物強制執行事件以假扣押債權聲明參與分配，因未受分配，乃依鈞院民事執
        行處八十八年七月十二日北院義八十五年民執申字第四八七六號及八十八年
        八月三十一日北院義八十五民執四八七六號等通知，依前揭規定聲明異議及
        提起本件分配表異議之訴，則本件起訴，自屬合法。
      ３查前開拍賣所剩餘金額為一億一千五百六十四萬零六元，依法應由兩造等普
        通債權人依參與分配之債權額按比例分配，但系爭分配表卻僅將其分配予被
        告等七位普通債權人，亦即原告所應受分配之債權額，系爭分配表竟將之分
        配予被告等，原告既無法同意被告等債權人之債權及分配金額，自應屬強制
        執行法第三十九條所規定「債權人對於分配表所載各債權人之債權或分配金
        額有不同意者」之情形，本件分配異議之訴，自屬合法並有理由。
      ４鈞院八十一年度民執全字第二八九號、八十二年度民執全字第一四五六號假
        扣押執行案所查封之不動產包括台北市○○區○○段二小段第一三一、一三
        二、一三三、一三四、一三五、一三六、一三八之四地號等七筆土地，及第
        二八九一及二九○二建號之建物部分：
        按債務人李慶鐘、趙貴菁所有位於大安區○○段○○段一三一、一三二、
          一三三、一三四、一三五、一三六、一三八之四等地號七筆土地及其上之
          建物（即建號二八九一之地上第一、二、三層及地下第一、二層全部），
          前經鈞院以八十一年度民執全字第二八九號查封在案（建物部分係由鈞院
          八十二年度民執全字第六一五號併入八十二年度民執全字第二八九號）。
          另鈞院八十二年度民執全字第一四五六號假扣押執行事件前已查封債務人
          李慶鐘所有上開建物與建號二九○二之地上第四、五、六、七、八、九、
          十、十一層及地下第一、二層全部，且該第一四五六號假扣押執行案亦已
          併入鈞院八十一年度執全字第二八九號假扣押執行案卷，故上開建物均在
          第二八九號假扣押執行案之查封範圍。
        原告前檢附台北市政府工務局七八建字第二七三號建造執照及不動產明細
          等，聲請假扣押起造人為李慶鐘之位於台北市○○○路○段地下二層、地
          上十層之建物（二八九一、二九○二建號）等不動產，嗣因執行法院認上
          開不動產已被他債權人查封，乃將原告之假扣押執行案併入鈞院八十一年
          度民執全字第二八九號、八十二年度民執全字第一四五六號假扣押執行案
          執行。執行法院受理原告之假扣押執行聲請案時已知原告所聲請假扣押執
          行標的係包括建物部分（見鈞院八十二年度全字第二七八八號及八十二年
          度執全字第二○六二號卷宗，惟有關系爭建物之建照執照及土地建物附表
          原係附於八十二年度執全字第二○六二號卷宗內，不知為何被移至八十二
          年度全字第二七八八號卷宗，對此原告將聲請執行法院更正），且執行法
          院告知系爭建物已被查封，而不同意另行辦理查封，原告因而無法再指封
          系爭建物。執行法院乃製作筆錄併案執行，原告係信賴執行法院所稱，始
          於執行筆錄上簽名，則上開土地及建物自應為原告之上開假扣押執行效力
          所及。
    　　司法院四十三年五月二十五日台四三令參字三六○八號函謂：「‧‧‧是
          有執行名義之他債權人，對於已開始實施強制執行之債務人財產，聲明參
          與分配後，如經分配之結果不足受完全之清償，而在強制執行程序終結前
          ，又經原聲請強制執行之債權人發見該債務人之其他財產，復經執行法院
          就該項其他財產開始實施強制時，該有執行名義之他債權人，雖未就該項
          其他財產聲明參與分配，按諸債務人所有財產為一切債權之擔保之原則，
          以及貫澈便民之旨，當非不可就該項其他財產一併分配」。退一步言，縱
          使系爭建物於併案時尚未被查封（原告仍予否認，蓋系爭建物已為上述第
          二八九號執行案查封），惟被告台北銀行於八十四年三月十六日已請求追
          加查封系爭建物，原告之前既已聲請就系爭建物併案執行，依前揭司法院
          令函意旨，系爭建物自應為原告之假扣押執行效力所及。
        抑有進者，原告既曾於八十八年二月五日就本件假扣押債權聲明參與分配
          ，依強制執行法第三十二、三十三、三十四、三十八、一百三十三條等規
          定，自應將原告應受分配之債權提存。
      ５對於已開始實施強制執行之債務人財產，他債權人再聲請強制執行者，已實
        施執行行為之效力，於為聲請時及於該他債權人，應合併其執行程序，並依
        前二條之規定辦理，強制執行法第三十三條定有明文。所謂「於為聲請時及
        於該他債權人」，指已實施執行行為之效力，對於再聲請執行之債權人，於
        其提出聲請時，溯及於實施執行處分時發生效力而言。換言之，再聲請執行
        者在法律上之地位，與最初聲請執行者同。又「執行程序之合併」，乃執行
        程序為各債權人及債權額而合併，非以特定標的物之執行程序為限。茲所謂
        「應合併其執行程序」，係指執行法院應依職權合併執行程序，而無論他債
        權人有無聲請合併。查債務人李慶鐘、趙貴菁所有位於大安區○○段○○段
        一三一、一三二、一三三、一三四、一三五、一三六、一三八之四等地號七
        筆土地及其上之建物（二八九一、二九○二建號），前經鈞院以八十一年度
        民執全字第二八九號及八十二年度民執全字第一四五六號查封在案，而原告
        亦已聲請假扣押，則依前揭規定，對於上開建物已實施執行行為之效力，應
        及於原告，且執行法院應合併其執行程序，而無論原告有無聲請合併，何況
        ，執行法院實際上亦已合併其執行程序。
      ６查前開拍賣所得價金為一億五千一百一十一萬五千元，扣除優先債權金額三
        千五百四十一萬一千零一十九元，剩餘一億一千五百七十萬三千九百八十一
        元，再扣除原告之執行費優先債權金額六萬三千九百七十五元，剩餘金額為
        一億一千五百六十四萬零六元，理應由兩造等普通債權人依參與分配之債權
        額按比例分配，但系爭分配表卻僅將之分配予被告等七位普通債權人，而未
        分配原告，則系爭分配表自有違誤，應予變更，即應將原告所得受分配之債
        權額四千一百四十六萬七千七百五十一元列入按百分之四十三．九九之比率
        分配，而被告等普通債權人亦應按同一比率分配，依此被告等普通債權人所
        得受分配之債權額應各予減縮，而原告除應優先受分配執行費六萬三千九百
        七十五元外，另應受分配一千八百二十四萬一千六百五十九元。為此提起本
        件分配表異議之訴，請求將系爭分配表關於原告與各該被告所得分配之金額
        更正為如訴之聲明所示。
  三、證據：提出原告八十八年二月五日聲明參與分配狀一份、司法院四十三年五月
      二十五日台四三令參字三六○八號函一件、被告台北銀行八十四年三月十六日
      聲請追加狀一份（以上均為影本），並援用發回更審前所提出之證據。
乙、被告方面：
  壹、被告台北銀行股份有限公司部分：
    一、聲明：如主文第一項所示。
    二、陳述：援用先前歷次書狀及陳述。
  貳、被告甲○○部分：
    一、聲明：如主文第一項所示。
    二、陳述：
    （一）依修正前之強制執行法第三十九條規定，關於分配表異議之訴之範圍，僅
          限於對分配表金額及次序不同意二者，其他之爭執尚非分配表異議之訴所
          得救濟；雖八十五年十月九日修正之強制執行法第三十九條修改為：「債
          權人或債務人對於分配表所載各債權人之債權或分配金額有不同意者，應
          於分配期日一日前，向執行法院提出書狀，聲明異議」，然得以分配表異
          議之訴救濟者，除為「分配金額」另增「分配債權」存否，其他亦不與焉
          ，而分配金額存否參照修正理由，乃指對分配表上之債權人其債權是否存
          在之爭執而言，此觀之強制執行法第四十一條第一項但書：「但異議人已
          依同一事由就有爭執之債權先行提起其他訴訟者，毋庸再行起訴．．．」
          甚明，即另行提出確認債權不存在之訴者即毋庸提出分配表異議之訴，故
          原告所爭執者，乃為原告本身債權未能列入分配表分配，顯非分配表異議
          之訴所得救濟，原告之訴顯無理由。
　  （二）再查分配表異議之訴原在解決分配表上債權之實體爭執，程序上之爭執應
          依其他方式救濟，本件原告之債權存否被告並無爭執，原告所爭執者乃在
          分配表未將其列入分配之程序問題，自非分配表異議之訴所能救濟，而應
          依強制執行法第十二條規定聲明異議並依抗告程序救濟，債權人就本身債
          權未能列入分配表分配，本非得提起分配表異議之訴，且原告之聲明雖似
          對分配金額有不同意，然實屬對原告之債權未能列入分配而爭執，依最高
          法院七十八年度台上字第一一一六號判決見解，自不得提起分配表異議之
          訴，強制執行法修正理由亦明白表示債權存否乃指分配表上之債權，而非
          未列入分配表之債權亦得以分配表異議之訴救濟，原告顯有誤會。最高法
          院八十五年十二月十日第十六次民事庭會議，雖決議最高法院七十四年度
          台上字第八九九號及七十年度台上字第三四四三號判例不再援用，惟該二
          號判例不再援用乃因強制執行法第三十九條文字修正，將對「債權不同意
          」者列為分配表異議事由，則該二號判例與修正條文不符之部分自無再予
          援用之理；然與修正條文未抵觸之判決，自不得謂無適用之餘地。故最高
          法院七十八年度台上字第一一一六號、七十七年台上字第三一二號判決關
          於未列入分配表之債權人不得提起分配表異議之訴之法律見解，仍須尊重
          。
    （三）系爭分配表附註九載明：「參加分配債權人第一商業銀行股份有限公司，
          就本件之分配本院已裁定駁回確定在案，故不予列入；另假扣押部分未就
          『本件標的』併入本案執行扣押，故不予列入分配」。即鈞院八十五年度
          執申字第四八七六號未將原告之假扣押債權列入分配，乃因原告聲請假扣
          押之標的與八十五年度執申字第四八七六號之標的不同之故。查八十五年
          度執申字第四八七六號所拍賣者為二八九一、二九○二建號之建物，原告
          雖於八十二年八月二十七日聲請假扣押之執行，而併入八十一年度民執全
          字第二八九號，惟依鈞院所調取之八十二年度民執全字第二○六二號卷宗
          觀之，其聲請假扣押之標的顯為大安區○○段○○段一三一、一三六、一
          三八之四地號等土地，而不及於建物，至八十一年度民執全字第二八九號
          所查封之範圍為大安區○○段○○段一三一、一三二、一三三、一三四、
          一三五、一三六、一三八之四等七筆土地，而一三一、一三六、一三八之
          四三筆（即原告於八十二年度民執全字第二○六二號假扣押之範圍）為李
          慶鍾所有，故無論原告聲請之八十二年度民執全字第二○六二號，亦或併
          入之八十一年度民執全字第二八九號，其查封之範圍皆僅於土地而不及於
          建物。
    （四）原告陳稱建物部分由鈞院八十二年度民執全字第六一五號，及八十二年度
          民執全字第一四五六號查封，並皆併入八十一年度民執全字第二八九號，
          故而主張其併入八十一年度民執全字第二八九號之假扣押（即原告之八十
          二年度民執全字第二○六二號）範圍亦包含建物，因而應得參與分配云云
          ，顯有誤會。蓋原告所聲請之假扣押標的本僅有土地部分，其併入八十一
          年度民執全字第二八九號乃因重複查封之禁止，其範圍仍須視其聲請假扣
          押之範圍定之，不得因其後併入八十一年度民執全字第二八九號之其他假
          扣押假處分事件之範圍及於建物而得主張；今若八十二年度民執全字第六
          一五號假處分事件撤回，則原告聲請查封之效力亦僅及於土地而不及建物
          ；即強制執行程序競合時，因重複查封之禁止，故而併案執行，惟查封之
          範圍仍須視各個執行聲請之範圍定之，而不得謂其聲請查封之範圍當然及
          於併案之其他聲請事件，今原告假扣押之範圍既不及建物部分，則自不得
          主張建物為查封效力所及，否則依強制執行程序，即達到使債務人破產之
          結果，以強制執行程序取代破產法之破產效力，顯非強制執行法之目的。
    （五）原告雖一再主張其查封之範圍包括建物，惟就卷內資料觀之，並無任何原
          告當初就建物為指封之資料，其提出之原證九資料亦不足證明為原告所提
          出或聲請查封時有聲請此一範圍；原告雖主張建照執照及建物附表為執行
          法院誤置至八十二年度全字第二七八八號卷宗，惟並未舉證以實其說，且
          就原告聲請假扣押之八十二年度執全字第二○六二號卷內原告所提之查封
          範圍資料，僅有土地謄本而不見建物執照，併入之八十一年度民執全字第
          二八九號卷宗亦僅查封土地，足見其聲請查封之範圍僅有土地部分。再者
          ，強制執行法第三十三條雖規定：「對於已開始實施強制執行之債務人財
          產，他債權人再聲請強制執行者，已實施執行行為之效力，於為『聲請時
          』及於該他債權人．．．」，則原告於八十二年八月聲請查封時，建物部
          分本無人查封，直至八十四年三月十六日始由台北銀行追加查封建物，故
          依強制執行法第三十三條規定，僅「聲請時」之已實施執行行為效力可及
          於債權人，今原告聲請時無人查封建物，則其後所為之執行行為效力，尚
          非原告所得主張。
    （六）退步言之，縱鈞院認為原告有權參與分配，則原告主張之金額亦有違誤。
          查原告主張之假扣押金額為二千五百四十六萬元，則保留之金額亦應以其
          假扣押金額為計算基礎，然原告將利息、違約金等皆一併計入。蓋假扣押
          乃於本案訴訟確定前之保全程序，其本案訴訟之利息、違約金為若干，尚
          屬未知，故保留之金額自僅能以假扣押金額為準，原告主張以百分之四三
          ．九九比例分配，顯有不當，應以百分之四六．八四二四之比例計算，方
          屬正當。
    三、證據：提出張登科著強制執行法八十六年二月修訂版第五一七頁、張登科著
        強制執行法八十六年二月修訂版第五○五頁、計算表一份，並援用發回更審
        前所提出之證據。
  、被告丙○○部分：
    一、聲明：如主文第一項所示。
    二、陳述：援用先前歷次書狀及陳述。
  肆、被告辛○○部分：
    一、聲明：如主文第一項所示。
    二、陳述：援用先前歷次書狀及陳述，本件分配表不需更正。
  伍、被告己○○、乙○○部分：被告己○○、乙○○未於言詞辯論期日到場，惟據
      其於本院行準備程序時到場所為之聲明、陳述略稱：
    一、聲明：如主文第一項所示。
    二、陳述：援用先前歷次書狀及陳述，本件分配表不需更正。
  陸、被告丁○○部分：被告丁○○未於言詞辯論期日到場，亦未提出書狀作何聲明
      或陳述。
丙、本院依職權調取本院八十一年度民執全字第二八九號執行卷宗全卷、八十二年度
    執全字第六一五號、一四五六號、二○六二號等執行卷宗、八十五年度執申字第
    四八七六號執行卷宗全卷。
    理      由
一、本件被告己○○、乙○○、丁○○均未於言詞辯論期日到場，核無民事訴訟法第
    三百八十六條所列各款情形，爰依原告之聲請，由其一造辯論而為判決。
二、原告起訴主張訴外人李慶鐘曾於七十九年十一月二十四日邀同另一訴外人趙貴菁
    向其借款二千五百四十六萬元，約定清償日期為八十一年十月十三日，詎李慶鐘
    屆期未為清償，原告為保全債權，乃聲請對李慶鐘及趙貴菁之財產即台北市○○
    區○○段二小段第一三一、一三二、一三三、一三四、一三五、一三六、一三八
    之四地號等七筆土地，及第二八九一及二九○二建號建物為假扣押執行，經本院
    以八十二年度民執全字第二○六二號受理在案，因其他債權人就李慶鐘及趙貴菁
    所有之不動產已經先行聲請執行並由本院八十一年度民執全字第二八九號及八十
    二年度民執全字第一四五六號查封在案，執行法院乃將上開執行事件併案執行，
    而本院八十五年度執申字第四八七六號拍賣抵押物強制執行事件，業將上開第二
    八九一及二九○二建號建物拍定，並於八十八年六月八日作成系爭分配表，原告
    早於八十八年二月五日即就假扣押債權聲明參與分配，然系爭分配表卻以原告之
    假扣押部分未就本件標的併入本案執行扣押，而不予列入分配，實有違誤。查強
    制執行法第三十九條已於八十五年十月九日修正，對於分配表所載各債權人之債
    權或分配金額有不同意者，即得提起分配表異議之訴，原告聲明參與分配而未獲
    分配，已經依法聲明異議，嗣依執行法院通知提起本件分配表異議之訴，自屬合
    法，又原告當時聲請假扣押執行查封之範圍，除台北市○○區○○段二小段第一
    三一、一三二、一三三、一三四、一三五、一三六、一三八之四地號等七筆土地
    外，尚包括第二八九一及二九○二建號之建物部分，並經本院併案執行，縱該建
    物於併案時尚未被查封，惟被告台北銀行已於嗣後請求追加查封該建物，該建物
    自應為原告之假扣押執行效力所及，其已實施執行行為之效力，應及於原告，故
    系爭分配表應予更正，原告之假扣押債權應列入分配，其餘被告之分配金額應予
    減少如訴之聲明所示等語。
三、被告台北銀行辯稱：原告為保全債權而聲請強制執行假扣押訴外人李慶鐘、趙貴
    菁之不動產，經鈞院准予就李慶鐘部份併入八十一年度民執全字第二八九號，趙
    貴菁部份併入八十二年度民執全字第一四五六號執行，惟上開執行事件所查封之
    不動產分別為台北市○○區○○段二小段一三一、一三六、一三八地號及一三二
    、一三三、一三四、一三五地號等七筆土地，至於其上二八九一、二九○二建號
    建物部份，原告並未提出假扣押強制執行之聲請，其自不得就該建物部分之拍定
    價金參與分配，原告主張於法無據等語。被告甲○○則以：八十五年十月九日修
    正之強制執行法第三十九條規定，對於分配表異議之訴之事由，除「分配金額」
    外，雖另增加「分配債權」存否，然其他事由則不包括，所謂分配債權之存否，
    乃指對分配表上之債權人其債權是否存在之爭執而言，本件原告所爭執者，乃其
    債權未能列入分配表分配，顯非分配表異議之訴所得救濟，此有最高法院七十四
    年度台上字第八九九號及七十年度台上字第三四四三號判例可資參照，雖該二判
    例經最高法院八十五年十二月十日第十六次民事庭會議決議不再援用，然僅係因
    強制執行法條文有所修正所致，至於與修正條文未抵觸之部分，仍應予以尊重；
    又原告當初聲請假扣押執行查封之範圍僅有土地而不包括建物部分，該建物部分
    並非原告聲請查封效力所及，其自不得就本件建物拍賣之金額參與分配等語，資
    為抗辯。被告丙○○、辛○○、己○○、乙○○則抗辯本件分配表不應更正。
四、原告主張訴外人李慶鐘曾於七十九年十一月二十四日邀同另一訴外人趙貴菁向其
    借款二千五百四十六萬元，詎屆期未為清償，原告為保全債權乃聲請對李慶鐘及
    趙貴菁之財產假扣押，經本院以八十二年度全字第二七八八號裁定准許，嗣原告
    對於李慶鐘、趙貴菁所有之不動產聲請假扣押執行，經本院以八十二年度執全字
    第二○六二號受理在案，因該不動產已經其他債權人查封在案，本院民事執行處
    遂將上開二○六二號執行事件關於債務人李慶鐘所有之不動產部分併入八十一年
    度民執全字第二八九號辦理，將債務人趙貴菁所有之不動產部分併入八十二年度
    執全字第一四五六號辦理，嗣執行法院以八十五年度執字第四八七六號執行事件
    ，將債務人李慶鐘所有台北市○○區○○段二小段二八九一建號、二九○二建號
    房屋定期拍賣，於八十六年八月六日由訴外人曹元孝以最高價拍定，原告已於八
    十八年二月四日（按原告誤為二月五日）聲明以其假扣押債權就拍賣所得價金參
    與分配，然執行法院於八十八年七月十二日以北院義八十五民執申字第四八七六
    號通知作成之系爭分配表，則未將原告之債權列入分配等事實，業據原告提出上
    開通知暨分配表、假扣押聲請狀、八十二年度全字第二七八八號假扣押裁定等件
    為證，並經本院調取上開各該卷宗核閱屬實，且為被告等人所不爭執，堪信原告
    此部分主張為真實。惟原告主張其債權應列入分配表參與分配一節，則為被告等
    人所否認，並以上開各詞置辯。是本件應予審酌之爭點即為：原告得否以其聲明
    參與分配之債權未列入系爭分配表為由，提起本件分配表異議之訴？本件分配表
    應否更正？茲論述如下。
五、原告得以執行法院未將其聲明參與分配之債權列入系爭分配表，請求予以列入為
    由，提起本件分配表異議之訴：
（一）按當事人適格者，乃當事人就特定訴訟，得以自己名義為原告或被告之資格，
      而得受本案判決者而言，於形成之訴，主張就形成法律上之效果有受利益者，
      對於立於相對地位者提起，其原告之當事人適格即無欠缺。次按債權人或債務
      人對於分配表所載各債權人之債權或分配金額有不同意者，應於分配期日一日
      前向執行法院提出書狀聲明異議；異議未終結者，為異議之債權人或債務人，
      得向執行法院對為反對陳述之債權人或債務人提起分配表異議之訴，強制執行
      法第三十九條第一項、第四十一條第一項本文分別定有明文。關於分配表異議
      之訴，其性質為何，固不無疑問，惟一般均認為係屬形成之訴之性質。查原告
      係因其聲明參與分配之假扣押債權未經執行法院列入系爭分配表而聲明異議，
      因被告等人對其異議為反對之陳述，原告遂對於該為反對陳述之被告提起本件
      分配表異議之訴，此為兩造所不爭，則原告於本件分配表異議之訴有理由而獲
      得更正分配表內容之勝訴形成判決時，將因其債權列入分配表獲得分配而受有
      法律上利益，其並列該等為反對陳述之債權人為被告，則關於本件分配表異議
      之訴之原告當事人適格要件，自無欠缺，蓋法律並無明文規定提起分配表異議
      之訴之原告當事人應具備何等要件。
（二）關於對於分配表異議之事由，修正前之強制執行法第三十九條原規定：「債權
      人對於分配表金額之計算及分配之次序，有不同意者，應於分配期日前，向執
      行法院提出書狀，聲明異議」。故昔日實務上咸認為對於分配表異議之事由，
      僅限於分配表金額之計算及分配之次序，對於分配表所列各債權人之債權是否
      確實存在等事由，則不包括在內。惟強制執行法修正前所規定之分配表異議事
      由，頗受非議，此觀八十五年十月九日修正公布之強制執行法第三十九條修正
      理由：「按分配表之異議，旨在解決各債權人分配上爭執，此項爭執，不以金
      額之計算及分配次序為限，其主要者為對於債權存否之爭執。蓋依本法規定，
      得為執行名義者，不以確定終局判決為限，其他無實體確定力而依法得為執行
      名義者，如拍賣抵押物及准許本票強制執行之非訟事件裁定，以及其他依法律
      之規定得為執行名義者，種類繁多。而此等執行名義所表彰之權利，多未經實
      體上權利存否之判斷，若據以聲明分配，他債權人對之即非無否認之權。又雖
      屬具有實體確定力之執行名義，成立後亦非無因清償、抵銷、免除等事由而使
      債權消滅之情形，若仍據以主張分配，即不能不為他債權人謀救濟之途。再本
      法修正後雖已刪除無執行名義普通債權人參與分配之規定，但無執行名義之優
      先受償債權人及有擔保物權之債權人，仍可行使其優先受償權，而主張參與分
      配。則其優先受償權是否真實存在，亦應予他債權人表示意見之機會。現行條
      文規定異議之事由，僅以『金額之計算及分配次序』為限，實不足以肆應，爰
      擴張異議之事由，使及於債權之本體，俾能符合實際」，至為明顯。故修正後
      之強制執行法，即將第三十九條第一項修正為：「債權人或債務人對於分配表
      所載各債權人之債權或分配金額有不同意者，應於分配期日一日前，向執行法
      院提出書狀，聲明異議」，是修正後之新法已解決舊法之缺失，將得對於分配
      表異議之事由擴大，對於各債權人債權之存否、債權金額之範圍以及債權之優
      先次序等實體上事由，債權人或債務人均得聲明異議。又修正後之強制執行法
      第一百四十一條規定：「本法施行前，已開始強制執行之事件，視其進行程度
      ，依本法所定程序終結之。其已進行之部分，不失其效力」，執行法院就系爭
      執行事件，係於八十八年七月十二日以北院義八十五民執申字第四八七六號通
      知作成系爭分配表，依前揭法條規定，該分配程序即應適用修正後之強制執行
      法。
（三）依修正後之強制執行法，關於對於分配表不服之事由，如屬其他債權人之債權
      自始不存在或已經消滅而仍列入分配表，或他債權人之債權並無優先權而獲優
      先次序分配，或自己之債權全部或一部具有優先權而未受優先分配等情形，均
      得對於分配表聲明異議並對於為反對陳述之債權人提起分配表異議之訴，固不
      待言；即令主張執行法院未將其參與分配之債權列入分配表，而請求列入，亦
      得提起分配表異議之訴。蓋修正後之強制執行法第三十九條第一項，既已擴大
      分配表異議之訴之範圍及於債權本體之爭執，債權人或債務人對於分配表所載
      各債權人之債權或分配金額有不同意時，即可聲明異議，則所謂「對各債權人
      之債權或分配金額不同意」之異議事由，自亦包括異議人對其本身債權未受分
      配而不同意之情形在內，最高法院八十七年度台上字第一七五一號、八十九年
      度台上字第八四三號判決亦採相同見解。被告甲○○雖辯稱原告乃爭執系爭分
      配表未將其列入分配，屬程序問題，應依強制執行法第十二條規定聲明異議並
      依抗告程序救濟，非得提起本件分配表異議之訴云云，並舉最高法院七十七年
      台上字第三一二號判決、七十八年度台上字第一一一六號判決、七十四年度台
      上字第八九九號判例、七十年度台上字第三四四三號判例見解，及強制執行法
      修正理由，為其論據。惟查，上開判決及判例雖均認為「主張執行法院未將其
      參與分配之債權列入分配表，而請求列入，並非提起分配表異議之訴所能救濟
      」，惟其推論之前提均為依修正前之強制執行法，僅以分配表金額之計算及分
      配之次序為限，始得提起分配表異議之訴，故認為執行法院未將參與分配之債
      權列入分配表而請求列入者，因與修正前法條之要件不合，自不得提起。然上
      開最高法院見解因新法之修正，已與法律條文及立法理由不合，其立論基礎已
      有動搖，況七十四年台上字第八九九號及七十年台上字第三四四三號等相關判
      例，業經最高法院八十五年十二月十日第十六次民事庭會議決議不再援用，強
      制執行法修正理由亦未限制或明示「債權存否」乃指「分配表上之債權」。又
      依發回更審前本院八十八年度重訴字第二二六一號卷宗內系爭分配表附註第九
      點所載，執行法院係因原告之假扣押債權未就該拍賣標的物併入執行扣押，故
      而不予列入分配，並非因執行法院漏列或誤未列入等程序理由所致，執行法院
      既以上開實體上之理由而不同意原告列入分配，自應賦予原告提起本件分配表
      異議之訴以資救濟之必要。是被告甲○○辯稱本件屬程序上事項，應依聲明異
      議方式救濟、前揭判決見解仍應尊重，或強制執行法修正理由明白表示債權存
      否乃指分配表上之債權云云，均非可採；原告主張其得提起本件分配表異議之
      訴，自有理由。
六、原告請求更正原分配表，並無理由：
（一）原告主張李慶鐘曾於七十九年間邀同趙貴菁向其借款二千五百四十六萬元，詎
      屆期未為清償，原告為保全債權，乃聲請對李慶鐘及趙貴菁所有之台北市○○
      區○○段二小段第一三一、一三二、一三三、一三四、一三五、一三六、一三
      八之四地號等七筆土地（下稱系爭土地），及第二八九一及二九○二建號建物
      （下稱系爭建物）為假扣押執行，經本院以八十二年度民執全字第二○六二號
      受理在案，執行法院以上開不動產已為其他債權人先行聲請執行為由，將之併
      入八十一年度民執全字第二八九號及八十二年度民執全字第一四五六號執行事
      件辦理，嗣系爭建物經以八十五年執申字第四八七六號拍賣抵押物強制執行事
      件拍定在案，執行法院自應將其假扣押債權列入分配表等語。被告甲○○及台
      北銀行則均辯稱原告聲請假扣押執行之標的僅有土地部分，而不及於系爭二八
      九一、二九○二建號建物，不得主張就本件建物拍定價金參與分配。是本件應
      予釐清者，乃原告八十二年間聲請執行法院為假扣押查封執行時，其範圍是否
      及於系爭建物？
（二）查原告前於八十二年八月十七日，以債務人李慶鐘及連帶保證人趙貴菁積欠其
      借款債務，為保全將來執行為由，聲請法院對於債務人李、趙二人之財產為假
      扣押，經本院以八十二年度全字第二七八八號，裁定准許原告於提供擔保後，
      得對於債務人之財產為假扣押等情，業據本院調取上開假扣押保全卷宗核閱屬
      實。原告於同年八月二十六日提存擔保金後，即向本院執行處聲請假扣押強制
      執行，經本院以八十二年度執全字第二○六二號受理，原告並於同年八月二十
      七日委任代理人向執行法院陳明債務人李慶鐘所有之不動產已由本院八十一年
      度民執全字第二八九號假扣押實施查封，債務人趙貴菁所有之不動產亦已由本
      院八十二年度民執全字第一四五六號假扣押查封中，請求併案執行等語，執行
      法院遂將債務人李慶鐘部分併入八十一年度民執全字第二八九號辦理，債務人
      趙貴菁部分則併入八十二年度民執全字第一四五六號辦理等情，亦有本院八十
      二年度執全字第二○六二號假扣押執行卷宗可憑。惟查：
    １依八十一年度民執全字第二八九號假扣押執行卷宗所示，該案假扣押債權人中
      國信託投資股份有限公司（下稱中國信託公司）依據八十一年度全字第二七九
      號假扣押裁定所聲請強制執行之範圍，僅有系爭土地（其中台北市○○區○○
      段二小段第一三一、一三六、一三八之四地號等土地為李慶鐘所有，一三二、
      一三三、一三四、一三五地號等土地為趙貴菁所有），不及於系爭第二八九一
      、二九○二建號建物，執行法院亦僅就系爭土地至現場揭示並囑託地政機關為
      查封登記。嗣中國信託公司以債務人李慶鐘、趙貴菁清償完畢為由請求撤回假
      扣押執行，執行法院即囑託地政機關就趙貴菁所有之土地塗銷查封登記，李慶
      雄所有之土地因前已經他案聲請查封，則不予塗銷。
    ２依八十二年度民執全字第一四五六號假扣押執行卷宗，該案假扣押債權人台北
      銀行依據八十二年度全字第一九七三號假扣押裁定聲請強制執行，就債務人李
      慶鐘所有之財產部分請求併入八十一年度民執全字第二八九號假扣押案辦理，
      就債務人趙貴菁所有之一三二、一三三、一三四、一三五地號土地則予以指封
      ，由執行法院囑託查封登記，是八十二年度民執全字第一四五六號假扣押執行
      事件之債權人台北銀行聲請強制執行查封之範圍，亦僅限於系爭土地而不及於
      系爭建物。
    ３又依八十二年度全字第六一五號假處分執行卷宗，債權人徐滌萍係對於債務人
      李慶鐘所有一三八之四地號土地聲請假處分，經八十二年度全字第八○五號裁
      定准許在案，徐滌萍聲請假處分執行，因該土地已經為八十一年度民執全字第
      二八九號囑託查封在案，執行法院遂亦將本件假處分執行事件併入八十一年度
      民執全字第二八九號辦理。
    ４依前述各點可知，原告聲請假扣押執行之八十二年度執全字第二○六二號案件
      ，雖併入八十一年度民執全字第二八九號及八十二年度民執全字第一四五六號
      二案辦理（八十二年度民執全字第一四五六號又併入八十一年度民執全字第二
      八九號），惟該八十一年度民執全字第二八九號、八十二年度民執全字第一四
      五六號假扣押執行事件，均僅就債務人李慶鐘、趙貴菁所有之系爭土地辦理查
      封登記，李慶鐘所有系爭建物（即八十五年度執申字第四八七六號拍賣抵押物
      執行事件所拍定之第二八九一、二九○二建號建物）則不在假扣押查封登記之
      列，八十二年度全字第六一五號假處分執行事件亦僅對於債務人李慶鐘所有一
      三八之四地號土地聲請查封而併案辦理。故原告主張系爭第二八九一、二九○
      二建號建物均在八十一年度民執全字第二八九號假扣押執行案件查封範圍之列
      云云，顯與卷證資料不符；被告台北銀行及甲○○辯稱原告假扣押執行之範圍
      不包括系爭拍賣建物，應為可採。
    ５按對於已開始實施強制執行之債務人財產，他債權人再聲請強制執行者，已實
      施執行行為之效力，於為聲請時及於該他債權人，應合併其執行程序，並依前
      二條之規定辦理，強制執行法第三十三條定有明文。關於數債權人先後對債務
      人同一財產聲請執行之雙重聲請執行，修正前之強制執行法第三十三條明示採
      取禁止雙重查封之立法例，修正後之該條雖於文字上有所修正，然仍採取禁止
      雙重查封之原則，將後執行程序合併前執行程序，並發生參與分配之效力。原
      告前聲請本院以八十二年度執全字第二○六二號假扣押執行債務人李慶鐘、趙
      貴菁所有不動產，執行法院因債務人之不動產已為其他債權人所查封，基於雙
      重查封禁止之原則，乃併案執行，將債務人李慶鐘部分併入八十一年度民執全
      字第二八九號辦理，債務人趙貴菁部分則併入八十二年度民執全字第一四五六
      號辦理，因八十一年度民執全字第二八九號及八十二年度民執全字第一四五六
      號所查封之範圍僅限於系爭土地而不及於系爭建物，故原告假扣押執行之併案
      合併執行效力，當然亦僅及於系爭土地，系爭建物並非原告假扣押效力所及，
      不在查封範圍之內，自不發生當然參與分配之效力。雖原告於聲請假扣押裁定
      時（八十二年度全字第二七八八號）曾提出系爭建物之建造執照及建物附表，
      惟依八十二年度執全字第二○六二號保全卷宗卷內資料所示，原告於聲請假扣
      押執行時僅提出假扣押裁定及系爭土地登記謄本，並於八十二年八月二十七日
      向執行法院陳明因債務人之財產已為其他債權人查封，請求併入八十一年度民
      執全字第二八九號及八十二年度民執全字第一四五六號二案辦理等語，足見原
      告於當時聲請假扣押執行查封之標的，應僅限於系爭建物部分。
（三）按假扣押之財產，經金錢債權之終局執行債權人聲請執行為換價後，假扣押之
      債權人就其保全之債權，當然發生參與分配之效果，惟其應受分配之金額應予
      提存。又按因強制執行所得之金額，如有多數債權人參與分配時，執行法院應
      作成分配表，並指定分配期日，於分配期日五日前以繕本交付債務人及各債權
      人，並置於民事執行處，任其閱覽，強制執行法第三十一條定有明文。再按他
      債權人參與分配者，應於標的物拍賣、變賣終結或依法交債權人承受之日一日
      前，其不經拍賣或變賣者，應於當次分配表作成之日一日前，以書狀聲明之；
      逾前項期間聲明參與分配者，僅得就前項債權人受償餘額而受清償，亦為同法
      第三十二條第一項、第二項前段所規定。
    １查系爭土地於八十二年間前經原告聲請假扣押執行，並基於重複查封禁止原則
      而併入他案辦理，則就系爭土地部分，視為原告已有參與分配之聲請，且先執
      行債權人查封系爭土地之執行行為效力，當然及於原告。系爭建物雖嗣於八十
      六年八月六日經本院以八十五年度執申字第四八七六號拍定，然因原告八十二
      年間參與分配之效力僅及於系爭土地而不含系爭建物，故就系爭建物拍定所得
      之價金，自不能請求分配。原告雖主張被告台北銀行嗣於八十四年三月十六日
      請求追加查封系爭建物，原告之前已聲請併案執行，系爭建物自應為原告之假
      扣押執行效力所及云云，惟有執行名義之債權人對於債務人之某項財產拍賣所
      得價金得否請求分配，仍須視債權人就該執行標的物有否合法聲明參與分配而
      定，未合法聲明參與分配之債權人，自不得請求分配該金額。
    ２原告另主張縱其假扣押執行當時查封之效力不及於系爭建物，然其已於八十八
      年二月五日具狀就本件假扣押債權聲明參與分配，自應已生參與分配之效力云
      云。經查，原告前於八十二年間假扣押併案執行債務人李慶鐘、趙貴菁之土地
      ，系爭建物於八十六年八月六日拍定，原告曾於八十六年六月二十五日具狀聲
      明就系爭建物拍賣所得價款參與分配等情，業據本院調取本院八十五年度執申
      字第四八七六號民事執行卷宗核閱無訛。執行法院將其參與分配之聲明駁回，
      原告不服提出抗告，台灣高等法院以：原告雖曾於八十六年六月二十五日就債
      權人東怡營造工程股份有限公司對債務人李慶鐘拍賣抵押物強制執行事件具狀
      聲明參與分配，惟並未提出執行名義證明文件，依強制執行法第三十四條第一
      項之規定，其參與分配已非合法，且系爭執行標的物已於八十六年八月六日拍
      賣拍定，惟原告遲至八十六年十一月二十五日始補具民事判決及確定證明書，
      其參與分配已逾強制執行法第三十二條第一項所規定之期間，僅得就其他合法
      參與分配債權人受償餘額而受清償，其他合法參與分配債權人之執行債權總額
      已超過系爭標的物之拍定金額，原告顯無餘額可受清償，原執行法院駁回其參
      與分配之聲明，並無不合為由，裁定駁回原告之抗告確定等情，亦據本院調取
      台灣高等法院八十七年度抗字第一九八一號卷宗（亦併於本院八十五年度執申
      字第四八七六民事執行卷宗內）核閱無誤。足見原告前曾以民事確定判決為執
      行名義，聲請就系爭建物賣得價金參與分配，惟其參與分配並非合法，且其參
      與分配之時間已逾強制執行法第三十二條第一項所規定之期間，拍賣價款分配
      予其他合法參與分配債權人後，已無餘額，原告自不得請求分配。故原告雖主
      張其已於八十八年二月五日具狀就本件假扣押執行名義聲明參與分配，然系爭
      建物早於八十六年八月六日拍定，依上開說明，其以本院八十二年度全字第二
      七八八號假扣押裁定為執行名義而聲明參與分配，亦因逾期而僅得就餘額受償
      ，而系爭建物拍定價金為一億五千一百一十一萬五千元，其他債權人之執行債
      權總額高達十六億餘元，顯無餘額可供原告受償，是原告前揭主張，並無理由
      。
    ３綜上，執行法院於八十八年七月十二日作成之系爭分配表將原告之假扣押債權
      額剔除不予列入，並於附註九註明：「參加分配債權人第一商業銀行股份有限
      公司，就本件之分配本院已裁定駁回確定在案，故不予列入；另假扣押部分未
      就本件標的併入本案假扣押，故不予列入分配」等語，並無不合，原告提起本
      件分配表異議之訴，請求將其假扣押債權列入分配，自無理由。
七、綜上所述，原告於八十二年間之假扣押執行，其查封及參與分配之範圍僅及於債
    務人李慶鐘、趙貴菁所有之系爭土地，然不及於李慶鐘所有之系爭建物，原告雖
    嗣於八十八年二月五日具狀以該假扣押執行名義就系爭建物拍賣價金聲明參與分
    配，然已逾參與分配之期間，拍賣所得價金又不足供其他債權人全數獲得分配，
    自無餘額可供原告受償。從而原告依據強制執行法第四十一條第一項之規定，提
    起本件分配表異議之訴，請求將其債權列入系爭分配表，並將之更正如其訴之聲
    明所示，為無理由，不應准許。
八、本件判決事證已臻明確，兩造其餘攻擊防禦及舉證，核與判決結果無影響，爰不
    另一一論述，附此敘明。
九、據上論結，本件原告之訴為無理由，依民事訴訟法第三百八十五條第一項前段、
    第七十八條，判決如主文。
中　　　華　　　民　　　國　　九十一　　年　　　七　　　月　　　十二　　日
                                        民事第二庭審判長法  官  黃雯惠
                                                        法  官  陳婷玉
                                                        法  官  林庚棟
右為正本係照原本作成
如對本判決上訴，須於判決送達後廿日內向本院提出上訴狀
中　　　華　　　民　　　國　　九十一　　年　　　七　　　月　　　十二　　日
~B法院書記官　劉芳菊
